【裁判字號】    98,重訴,350
【裁判日期】    990706
【裁判案由】    清償債務
【裁判全文】
臺灣高雄地方法院民事判決             98年度重訴字第350號
原      告  甲○○
訴訟代理人  楊昌禧律師
            梁育誠律師
被      告  乙○○○
訴訟代理人  楊申田律師
            吳淑靜律師
上列當事人間請求清償債務事件，本院於民國99年6 月22日言詞
辯論終結，判決如下：
    主  文
被告應給付原告新臺幣壹仟零陸拾萬玖仟肆佰捌拾肆元，及自
民國九十八年三月十三日起至清償日止，按週年利率百分之五計
算之利息。
訴訟費用由被告負擔。
本判決於原告以新臺幣佰伍拾萬元為被告供擔保後，得假執行
。但被告以新臺幣壹仟零陸拾萬玖仟肆佰捌拾肆元為原告預供
擔保，得免為假執行。
    事實及理由
一、原告主張：兩造因公司盈餘分配事宜，曾於民國87年12月13
    日協調成立，約定就東億投資盈餘分配部分，被告應給付伊
    新臺幣（下同）8,306,484 元，另就聯合木業投資盈餘分配
    部分應給付伊2,333,000 元，共計10,639,484元（下稱系爭
    協議）。詎系爭協議成立後，被告竟藉詞拖延，拒不給付，
    經伊於98年3 月2 日以郵局存證信函定期催告被告應於函到
    7 日內清償，被告於98年3 月5 日收受該催告信函，迄今仍
    不為給付。為此，爰依系爭協議，提起本件訴訟。並聲明：
    (一)、被告應給付10,639,484元，及自98年3 月13日起至清償
    日止，按週年利率5%計算之利息。(二)、願供擔保，請准宣告
    假執行。
二、被告則以：伊就原告所主張之事實承認屬實。惟伊夫即訴外
    人蔡達仁、原告及訴外人蔡斌森為兄弟，渠等曾共同繼承其
    父蔡成與訴外人李、訴外人陳福源、蔡達仁、蔡斌森等5
    人共有坐落高雄縣鳳山市○○段503 （被告誤繕為530 ）地
    號土地（原登記名義人為訴外人陳文彥，後變更登記為富國
    木業股份有限公司《下稱富國公司》）之應有部分5 分之1
    ，經原告、蔡斌森、蔡達仁等口頭協議後，由原告單獨取得
    蔡成之應有部分，並與蔡達仁、蔡斌森、陳福源、李共有
    上開土地，嗣蔡達仁死亡後則由伊繼承上開土地之應有部分
    5 分之1 ；而文山段503 地號土地於67年6 月6 日分割增加
    503-1 至503-5 地號土地後，其中503 地號土地被徵收，復
    於89年7 月17日503-2 地號土地逕為分割503-6 、503-7 地
    號土地，503-3 地號土地逕為分割503-8 、503-9 、503-10
    地號土地，503- 1逕為分割503-11地號土地，503-5 地號土
    地逕為分割503-12地號土地；上開土地嗣於90年8 月21日經
    重劃後改為鳳山市○○○段7 地號、8 地號土地，93年12月
    24日大貝湖段8 地號刪除併入大貝湖段7 地號，重測分割增
    加大貝湖段7-1 至7-27地號土地，而大貝湖段7 、7-1 至
    7-27地號土地面積合計約850 坪（各筆土地面積詳如附表所
    示，2811.17 平方公尺×0.3025＝850 坪，下稱系爭大貝湖
    段土地），蔡達仁持分5 分之1 即170 坪；因重劃後系爭大
    貝湖土地經出售，每坪約160,000 元，伊繼承蔡達仁應有部
    分即應得價款27,200,000元（計算式：160,000 ×170 ＝
    27,200,000），此部分由原告出售受領，迄未交付伊，伊自
    得就此主張抵銷。另原告尚與蔡達仁、蔡斌森3 人均分共有
    坐落高雄市○○區○○段906 、285 、285 之1 、285 之2
    、新興區○○段○○段898 、896 等地號土地，而前金區○
    ○段906 地號土地約196.02坪登記於蔡斌森名下，前金區○
    ○段285 、285- 1、285-2 地號登記於蔡達仁名下（扣除
    285-1 地號土地抵繳遺產稅外，285 、285-2 地號土地合計
    約174.845 坪），新興區○○段○○段896 、898 地號土地
    約215.38坪登記於原告名下，故各人應有坪數為195.415 坪
    （計算式：196.02＋174.845 ＋215.38＝586.245 ，856.24
    5 ÷3 ＝195.415 ）；而原告於80年間將新興區○○段○○
    段898 、896 地號土地出售，其多得之19.965坪（計算式：
    215.38-195.415＝19.965）以出售當時每坪1,050,000 元計
    算結果，原告多得價金20,963,2 50 元（計算式：19.965
    ×1,050,000 ＝20,963,250）即應返還予蔡達仁，並由伊繼
    承，惟扣除以蔡達仁名義登記之土地即前金區○○段285-1
    地號土地抵繳遺產稅伊應返還原告之638,010 元後，原告尚
    應給付伊20,325,240元，伊亦得主張抵銷等語，資為抗辯。
    並聲明：(一)、原告之訴駁回。(二)如受不利之判決，願供擔保
    ，請准宣告免為假執行。
三、本件兩造不爭執事項及爭點：
(一)、不爭執事項：
    兩造曾於87年12月13日協調達成共識，就東億投資盈餘分配
    部分，被告應給付原告8,306,484 元，另就聯合木業部分則
    應給付原告2,333,000 元，此有系爭協議書在卷可稽（見本
    院卷第3 頁）。
(二)、爭點：
 1、被告抵銷27,200,000元（即系爭大貝湖段土地以每坪16萬元
    出售，可得5 分之1 應有部分之價款）之抗辯是否有理由？
 2、被告抵銷20,325,240元（即新興區○○段898 、896 地號土
    地以出售當時每坪1,050,000 元計算，可得3 分之1 應有部
    分之價款20,963,250元，扣除以蔡達仁名義登記坐落高雄市
    ○○區○○段285 之1 地號土地所抵繳之遺產稅638,010 元
    ）之抗辯是否有理由？
四、本院得心證之理由如下：
(一)、原告主張兩造因公司盈餘分配事宜，曾於87年12月13日成立
    系爭協議，約定就東億投資盈餘分配部分，被告應給付原告
    8,306,484 元，另就聯合木業投資盈餘分配部分應給付原告
    2,333,000 元，共計10,639,484元，經原告於98年3 月2日
    以郵局存證信函定期催告被告應於函到7 日內清償，被告於
    98年3 月5 日收受該催告信函，迄今仍未為給付等情，業據
    原告提出系爭協議書、存證信函及其送達回執為憑（見本院
    卷第3 頁至第4 頁），且為被告所是認，堪信為真。按給付
    無確定期限者，債務人於債權人得請求給付時，經其催告而
    未為給付，自受催告時起，負遲延責任。前項催告定有期限
    者，債務人自期限屆滿時起，負遲延責任。遲延之債務，以
    支付金錢為標的者，債權人得請求依法定利率計算之遲延利
    息。但約定利率較高者，仍從其約定利率。。應付利息之債
    務其利率未經約定，亦無法律可據者，週年利率為百分之5
    。民法第229 條第2 項前段、第3 項、第233 條第1 項、第
    203 條分別定有明文。查系爭協議並未約定被告給付10,639
    ,484元予原告之期限及其遲延利息之利率，有系爭協議書在
    卷可參，惟原告既於98年3 月2 日以存證信函催告被告於7
    日內如數給付，經被告於98年3 月5 日收受該催告信函，迄
    今仍未給付，依前揭法律規定，被告自應於98年3 月13日起
    負遲延責任，可堪認定。準此，原告主張被告依系爭協議應
    給付10,639,484元，及自98年3 月13日起以週年利率百分之
    5 計算之法定遲延利息，洵屬正當。
(二)、被告抗辯蔡達仁就系爭大貝湖段土地有5 分之1 所有權，該
    土地以每坪160,000 元價格出售，由其繼承蔡達仁而應得之
    價款27,200,000元為原告受領，據此主張抵銷等語；惟其所
    辯各節俱為原告所否認，並陳稱：被告抗辯蔡達仁對高雄縣
    鳳山市○○段503 地號土地持分為5 分之1 ，迄未舉證證明
    ，已非實在，且上開土地嗣後經分割、重測、重劃為高雄縣
    鳳山市○○○段7 、7-1 至7-27地號土地係登記為富國公司
    所有，並經富國公司出售，被告抗辯伊應返還上開土地出售
    應得5 分之1 價款即27,200,000元，關於上開土地係出售予
    何人？價款多少？由何人受領價款？上開等情均應由被告舉
    證，以明何以富國公司出售上開土地之價款由原告受領之理
    ，否則其抗辯即非實在等語。按當事人主張有利於己之事實
    者，就其事實有舉證之責任，為民事訴訟法第277 條前段所
    明定，被告前開所辯既為原告所否認，被告自應就其前開所
    辯之有利事實，負舉證之責。然而，就系爭大貝湖段土地蔡
    達仁是否有5 分之1 所有權乙節，被告僅提出大貝湖段7 、
    8 地號土地異動索引資料，並未提出大貝湖段7-1 至7-27地
    號土地登記謄本或異動索引資料供本院參酌，且據大貝湖段
    7 、8 地號土地以及其重劃、重測、分割前之高雄縣文山段
    503 、503-1 至503-12地號土地之登記謄本或異動索引資料
    （見本院卷第41頁至第80頁），顯示上開地號土地之登記名
    義人均為富國公司，未曾有登記蔡成、李、陳福源、蔡達
    仁、蔡斌森共有上開土地之事實存在，被告抗辯蔡達仁承受
    蔡成就上開土地應有部分5 分之1 ，已難採認。被告雖又抗
    辯蔡達仁及原告就上開土地各有5 分之1 所有權為原告與蔡
    達仁、蔡斌森之口頭約定，請求傳喚證人即蔡斌森之配偶蔡
    林雪雲到庭作證（見本院卷第227 頁），惟依土地法所為之
    登記，有絕對效力，為土地法第43條所明定，該等土地登記
    既為富國公司所有，原告又否認被告就上開土地有持分5 分
    之1 之共有事實（見本院卷第228 反頁），被告復未說明蔡
    成、蔡達仁、蔡斌森、陳福源、李與富國公司有何關係，
    以明何以原告與蔡達仁、蔡斌森得以口頭約定就上開土地各
    有5 分之1 所有權，則蔡林雪雲到庭所為證述是否能推翻上
    開土地登記效力，顯屬有疑。再者，系爭大貝湖段土地共計
    28 筆 係於何時出售？出售予何人？出售價格是否為每坪
    160,000 元？是否均由富國公司出售？如是，為何抗辯其出
    售價金係由原告受領？凡此各節，亦均未見被告舉證以實其
    說，則被告抗辯系爭大貝湖段土地以每坪160,000 元價格出
    售，所得價款之5 分之1 即27,200,000元為原告受領，即實
    難信為真實。被告既未能舉證蔡達仁就系爭大貝湖段土地有
    5 分之1 所有權，且未能舉證該等土地有以每坪160,000 元
    價格出售，且其中5 分之1 價款27,200,000元由原告受領，
    則被告抗辯就原告應返還27,200,000元為抵銷，洵屬無據。
(三)、被告又抗辯原告尚與蔡達仁、蔡斌森3 人均分共有坐落高雄
    市○○區○○段906 、285 、285 之1 、285 之2 、新興區
    ○○段二小段898 、896 等地號土地，而前金區○○段906
    地號土地約196.02坪登記於蔡斌森名下，前金區○○段285
    、285-1 、285-2 地號登記於蔡達仁名下（扣除285-1 地號
    土地抵繳遺產稅外，285 、285-2 地號土地合計約174. 845
    坪），新興區○○段○○段896 、898 地號土地約215.38
    坪登記於原告名下，故各人應有坪數為195.415 坪（計算式
    ：196.02＋174.845 ＋215.38＝586.245 ，856.245 ÷3 ＝
    195.415 ），而原告於80年間將新興區○○段○○段896 、
    898 地號土地出售，其多得之19.965坪（計算式：215.38-
    195.415 ＝19.965）以出售當時每坪1,050,000 元計算結果
    ，原告多得價金20,963,250元（計算式：19.965×1,050,00
    0 ＝20,963,250）即應返還予蔡達仁，並由其繼承，惟扣除
    以蔡達仁名義登記之土地即前金區○○段285-1 地號土地抵
    繳遺產稅應返還原告之638,010 元後，原告尚應給付20,325
    ,240元，自得行使抵銷等語；惟經原告否認之，並主張：伊
    與被告之夫蔡達仁為同胞兄弟，伊父蔡成於63年12月31日死
    亡後，其遺產經全體繼承人分配後，各繼承人均無意見，迄
    今已達35年之久，被告主張伊多分配土地19.965坪，應返還
    20 ,325,240 元，顯無理由；且高雄市○○區○○段二小段
    896 地號土地為訴外人即其妻蔡劉文江於63年12月30日以買
    賣為原因取得，於64年3 月20日登記完畢，高雄市○○區○
    ○段二小段898 地號土地則為伊於74年5 月10日向林進發購
    買，於74年5 月20日登記完畢，被告抗辯上開2 筆土地為其
    與蔡達仁、蔡斌森3 人均分共有，與事實不符。經查，高雄
    市○○區○○段二小段896 地號土地，係原告之妻蔡劉文江
    於64年12月30日以買賣為原因取得，於64年3 月20日登記完
    畢，嗣於80年6 月12日出售予訴外人邱振興，另高雄市○○
    區○○段二小段898 地號土地，係原告於74年5 月10日向林
    進發購買，於74年5 月20日登記完畢，並於80年6 月12日出
    售予邱振興，有上開土地登記簿謄本及異動索引資料在卷可
    憑（見本院卷第212 頁、第215 頁、第230 頁第231 頁），
    且為被告所不否認，堪信為真；則被告抗辯新興段二小段
    896 、898 地號土地係原告與蔡達仁、蔡斌森3 人均分共有
    ，顯與上開土地登記資料不符。又高雄市○○區○○段285
    、285 之2 地號土地於80年5 月15日、81年5 月13日以前即
    登記為被告所有，於95年7 月5 日均出賣予匯冠股份有限公
    司，高雄市○○區○○段285 之1 地號土地於74年12月20日
    以抵繳稅款為原因登記為中華民國所有，另高雄市○○區○
    ○段906 地號土地目前登記為施月真等65人所有，兩造及蔡
    達仁、蔡斌森未曾為該土地之登記所有權人等節，有上開土
    地登記謄本及異動索引資料可憑（見本院卷第98頁至第133
    頁、第136 頁至第211 頁），亦堪認定；兩造及及蔡達仁、
    蔡斌森既未曾為北金段906 地號土地之登記所有權人，且新
    興段二小段896 地號土地係由原告之妻蔡劉文江於64年12月
    30 日 以買賣為原因取得，於64年3 月20日登記完畢，則被
    告抗辯原告尚與蔡達仁、蔡斌森3 人均分共有坐落高雄市○
    ○區○○段906 、28 5、285 之1 、285 之2 、新興區○○
    段○○段898 、896 等地號土地等語，益徵不實。據上所述
    ，被告抗辯原告就新興段二小段896 、898 地號土地為原告
    及蔡達仁、蔡斌森3 人均分共有，而與蔡達仁、蔡斌森所有
    之前金區○○段906 、285 、285 之1 、285 之2 地號土地
    相較，原告有多得19.965坪等情，顯不足採。從而，被告抗
    辯以80年間原告將新興段二小段896 、898 地號土地出售時
    之每坪價格1,050,000 元計算，原應給付多得坪數出售價金
    20,963,250元予被告，並行使抵銷權，亦屬無據。
五、綜上所述，原告依據系爭協議，請求被告給付10,639,484元
    ，及自98年3 月13日起至清償日止，按週年利率百分之5 計
    算之法定遲延利息，為有理由，應予准許。又本判決兩造分
    別陳明願供擔保請准宣告假執行或免為假執行，核均無不合
    ，爰分別酌定相當之擔保金額，予以准許。
六、本件事證已臻明確，兩造其餘攻擊防禦方法及所提證據，核
    與判決之結果不生影響，均毋庸逐一審酌論述，附此敘明。
七、據上論結，本件原告之訴為有理由，依民事訴訟法第78條、
    第390 條第2 項、第392 條第2 項，判決如主文。
中    華    民    國    99    年    7     月    6     日
                  民事第六庭  法  官  林書慧
正本係照原本作成。
如不服本判決，應於送達後20日內，向本院提出上訴狀並表明上
訴理由，如於本判決宣示後送達前提起上訴者，應於判決送達後
10日內補提上訴理由書（須附繕本）。
中    華    民    國    99    年    7     月    6     日
                              書記官  史華齡
附表：
┌──┬──────────┬─────┐
│編號│       土地         │面積（㎡）│
├──┼──────────┼─────┤
│ 1  │鳳山市○○○段7號   │ 108.39   │
├──┼──────────┼─────┤
│ 2  │鳳山市○○○段7-1號 │ 111.91   │
├──┼──────────┼─────┤
│ 3  │鳳山市○○○段7-2號 │ 115.35   │
├──┼──────────┼─────┤
│ 4  │鳳山市○○○段7-3號 │ 118.8    │
├──┼──────────┼─────┤
│ 5  │鳳山市○○○段7-4號 │ 124.21   │
├──┼──────────┼─────┤
│ 6  │鳳山市○○○段7-5號 │ 345.16   │
├──┼──────────┼─────┤
│ 7  │鳳山市○○○段7-6 號│  87.1    │
├──┼──────────┼─────┤
│ 8  │鳳山市○○○段7-7號 │  85.38   │
├──┼──────────┼─────┤
│ 9  │鳳山市○○○段7-8號 │  84.81   │
├──┼──────────┼─────┤
│ 10 │鳳山市○○○段7-9號 │  84.23   │
├──┼──────────┼─────┤
│ 11 │鳳山市○○○段7-10號│  83.64   │
├──┼──────────┼─────┤
│ 12 │鳳山市○○○段7-11號│  83.06   │
├──┼──────────┼─────┤
│ 13 │鳳山市○○○段7-12號│ 109.33   │
├──┼──────────┼─────┤
│ 14 │鳳山市○○○段7-13號│ 105.03   │
├──┼──────────┼─────┤
│ 15 │鳳山市○○○段7-14號│  61.56   │
├──┼──────────┼─────┤
│ 16 │鳳山市○○○段7-15號│  61.56   │
├──┼──────────┼─────┤
│ 17 │鳳山市○○○段7-16號│  61.56   │
├──┼──────────┼─────┤
│ 18 │鳳山市○○○段7-17號│  61.56   │
├──┼──────────┼─────┤
│ 19 │鳳山市○○○段7-18號│  61.56   │
├──┼──────────┼─────┤
│ 20 │鳳山市○○○段7-19號│  62.37   │
├──┼──────────┼─────┤
│ 21 │鳳山市○○○段7-20號│ 339.12   │
├──┼──────────┼─────┤
│ 22 │鳳山市○○○段7-21號│  62.37   │
├──┼──────────┼─────┤
│ 23 │鳳山市○○○段7-22號│  61.56   │
├──┼──────────┼─────┤
│ 24 │鳳山市○○○段7-23號│  61.55   │
├──┼──────────┼─────┤
│ 25 │鳳山市○○○段7-24號│  61.55   │
├──┼──────────┼─────┤
│ 26 │鳳山市○○○段7-25號│  61.56   │
├──┼──────────┼─────┤
│ 27 │鳳山市○○○段7-26號│  61.55   │
├──┼──────────┼─────┤
│ 28 │鳳山市○○○段7-27號│  85.34   │
├──┼──────────┼─────┤
│總計│                    │2811.17   │
└──┴──────────┴─────┘

司法院資訊處製作；財團法人民間司法改革基金會備份。
